臺灣士林地方法院民事判決　　　　　　　　96年度訴字第26號
原　　　告　甲○
訴訟代理人　張旭業律師
　　　　　　楊珮君律師
被　　　告　乙○○
　　　　　　　　　　　　之1
訴訟代理人　蔡惠子律師
　　　　　　莊立群律師
上列當事人間請求損害賠償等事件，本院於民國96年3 月12日言
詞辯論終結，判決如下：
    主      文
被告應給付原告新臺幣貳拾萬元及自民國95年12月14日起至清償
日止，按週年利率5%計算之利息。
原告其餘之訴駁回。
訴訟費用新臺幣壹萬捌仟陸佰貳拾貳元，由被告負擔十分之一即
新臺幣壹仟捌佰陸拾貳元，其餘新臺幣壹萬陸仟柒佰陸拾元由原
告負擔。
本判決得假執行。但被告如於執行標的物拍定、變賣或物之交付
前，以新臺幣貳拾萬元為原告預供擔保，得免為假執行。
原告其餘假執行之聲請駁回。
    事實及理由
一、本件原告起訴主張：兩造於民國91年4 月間結婚，被告竟於
    93年11月間無故離家，原告起初遍尋不著，詎被告於離家後
    與訴外人楊金鳳在臺北縣新莊市○○路338 號6 樓房屋同居
    ，且一同經營紅茶攤生意，嗣經原告查訪發現上情，乃於94
    年6 月29日報案，並會同員警至上開同居處所，查獲該2人
    同居一臥室，衣物放置同一個衣櫃中，換洗衣物亦在陽臺一
    起晾曬，顯有通姦之跡象。原告遂向臺灣板橋地方法院檢察
    署提出告訴，案經檢察官偵查及聲請法院簡易判決處刑，被
    告就其與楊金鳳通姦之事實，均坦承不諱，由臺灣板橋地方
    法院刑事庭判處有期徒刑3 月確定在案（95年度簡字第613
    號）。被告婚後不久即離家，惡意遺棄原告，與人通姦，使
    原告深受打擊而致憂鬱症復發，須長期門診治療，兩造婚姻
    亦因信賴基礎蕩然無存，出現無法繼續維持之重大破綻，兩
    造遂協議離婚。被告不法侵害原告人格法益及基於配偶關係
    之身分法益而情節重大，爰依民法第195 條第1 項及第3 項
    規定，訴請被告賠償精神上損害新臺幣（下同）60萬元。又
    被告因投資失利急需金錢週轉，原告乃於91年9 月間向任職
    之喬依斯國際有限公司（下稱「喬依斯公司」）借貸60萬元
    後，再轉借予被告，喬依斯公司並於91年10月1 日將該筆借
    款直接匯入被告帳戶。嗣後原告再於91年11月向台新國際商
    業銀行（下稱「台新銀行」）申請個人信用貸款，由台新銀
    行於92年1 月15日核撥70萬元入原告帳戶，原告則於同日基
    於借貸關係，分別轉帳28,000元及55萬元至被告所指定之銀
    行帳戶內。合計原告先後共借予被告1,178,000 元，惟被告
    屢經催討，均置之不理，爰依民法第478 條規定，訴請被告
    返還上開借款等語。並聲明：(一)被告應給付原告60萬元及自
    起訴狀繕本送達翌日起至清償日止，按週年利率5%計算之利
    息。(二)被告應給付原告1,178, 000元及自起訴狀繕本送達被
    告滿1 個月之翌日即96年1 月14日起至清償日止，按週年利
    率5%計算之利息。(三)原告願供擔保，請准宣告假執行。
二、被告則以：兩造於91年2 月間認識，同年4 月即公證結婚，
    彼此認識不深，原告根本不愛被告，其與被告結婚之目的，
    係在利用被告購屋，原告於購得臺北縣新莊市○○路82巷25
    號9 樓之5 房屋（下稱「中平路房屋」）後隨即遺棄被告。
    兩造感情原本已不睦，不可能因被告通姦或離婚而深受重大
    精神痛苦，其請求之慰撫金金過高。蓋原告於婚前隱瞞自己
    曾有過一次婚姻及曾患有憂鬱症等情事，婚後流連夜店，生
    活作息不正常，並以被告夜間睡眠時會打呼為由要求分房，
    嗣後被告於91年11月22日至榮民總醫院進行手術改善打呼情
    形，原告仍不斷要求離婚，彼此爭執，情感漸漸冷漠。93年
    7 月原告將被告衣物打包，要求被告搬離中平路房屋之住處
    及辦理離婚，被告因此情緒低落，須至精神科就診治療。原
    告將被告趕出上開住處後，於93年12月間向戶政機關提出「
    逕為住址變更登記申請書」，將被告戶籍強制遷出，顯無情
    義可言。被告知悉原告無欲維繫婚姻，也深感無從繼續夫妻
    共同生活，乃於94年5 月3 日與原告簽訂離婚協議書，惟因
    原告向被告聲稱原告母親身體狀況不好，為顧念其母親之感
    受，兩造約定待原告母親百年之後再辦理離婚登記，然兩造
    當時已有離婚之合意。又被告於91年間係於香港商時間廊公
    司擔任經理職務，當時除每月薪資近8 萬元外，尚有分紅，
    此等收入均匯入被告帳戶內。91年4 月間，被告於該帳戶內
    已有117 萬餘元之存款，其後被告雖提領共約180 萬元交原
    告繳付向元利建設股份有限公司購買中平路房屋之自備款，
    但至隔年仍有穩定收入，被告並無向原告借款之必要。原告
    購買中平路房屋之自備款及裝潢費用均由被告提供，兩造感
    情開始不睦之後，被告要求原告償還上開款項，因此，原告
    向所服務之喬依斯公司借貸60萬元匯入被告銀行帳戶，另原
    告嗣後之2 筆匯款，均係償還積欠被告之款項，而非被告向
    其借款等語，資為抗辯。並聲明：(一)原告之訴及假執行之聲
    請均駁回。(二)被告如受不利判決，願供擔保請准宣告免為假
    執行。
三、兩造不爭執之事實：
  (一)兩造於91年4 月間結婚，嗣於94年5 月3 日簽署離婚協議書
    ，再於95年間辦理離婚登記（卷附兩造離婚協議書影本）。
  (二)被告於兩造婚姻存續期間，自94年1 月間起至同年3 月間止
    ，與楊金鳳同居，並於同年2 月間通姦1 次，經臺灣板橋地
    方法院判處有期徒刑3 月確定（卷附臺灣板橋地方法院95年
    度簡字第613 號刑事簡易判決影本及本院96年1 月18日言詞
    辯論筆錄第1 頁）。
  (三)原告於與被告結婚前即曾因憂鬱症而就診，並於93年7 月9
    日因再度復發而就醫，持續門診追蹤至94年9 月30日（卷附
    國軍松山醫院診斷證明書影本）。
  (四)原告於91年9 月間向任職之喬依斯公司借得60萬元後，指示
    喬依斯公司於91年10月1 日將該筆款項直接匯入被告帳戶（
    本院96年2 月15日言詞辯論筆錄第3 至4 頁、卷附上海商業
    儲蓄銀行匯出匯款申請書影本）。
  (五)原告於91年11月向台新銀行申請個人信用貸款，由台新銀行
    於92年1 月15日核撥70萬元入原告帳戶，原告則於同日分別
    轉帳28,000元及55萬元至被告所指定之銀行帳戶（卷附存摺
    影本及本院96年1 月18日之言詞辯論筆錄第1 頁）。
  (六)原告為55年10月29日出生，大專畢業，任職業務助理，月薪
    約4 萬元，名下有不動產2 棟，惟仍有貸款。被告為58 年8
    月20日出生，五專畢業，現為業務人員，月薪約4 萬餘元，
    名下無不動產（原告96年1 月18日民事陳報狀第1 頁及被告
    96年1 月16日答辯(一)狀第3 頁）。
四、得心證之理由：
    原告主張被告惡意遺棄及通姦而不法侵害其人格法益及基於
    配偶身分關係之法益，受有重大精神痛苦之損害，應賠償慰
    撫金60萬元，且被告向原告借款1,178,000 元，迄未償還等
    情，惟為被告所否認，並以前揭情詞置辯。是本件爭點應為
    ：(一)被告因與楊金鳳同居及通姦而應賠償原告多少慰撫金？
    (二)被告是否有向原告借貸多少金額？茲分述如下：
  (一)被告因與楊金鳳通姦而應賠償原告多少慰撫金？
    1.按「不法侵害他人之身體、健康、名譽、自由、信用、隱
      私、貞操，或不法侵害其他人格法益而情節重大者，被害
      人雖非財產上之損害，亦得請求賠償相當之金額。其名譽
      被侵害者，並得請求回復名譽之適當處分。」「前二項規
      定，於不法侵害他人基於父、母、子、女或配偶關係之身
      分法益而情節重大者，準用之。」民法第195 條第1 項、
      第3 項分別定有明文。又「婚姻係以夫妻之共同生活為其
      目的，配偶應互相協力保持其共同生活之圓滿安全及幸福
      ，而夫妻互守誠實係為確保其共同生活之圓滿安全及幸福
      之必要條件，故應解為配偶因婚姻契約而互負誠實之義務
      ，配偶之一方行為不誠實，破壞共同生活之圓滿安全及幸
      福者，即為違反因婚姻契約之義務而侵害他方之權利。」
      並有最高法院55年臺上字第2053號判例足資參考，本件被
      告於婚姻關係存續中與楊金鳳同居及通姦，前已認定，是
      被告與楊金鳳同居及通姦行為，已不法侵害原告基於配偶
      關係之身分法益且情節重大，是原告依前揭規定，請求被
      告賠償其精神上損害，洵屬有據。
    2.次按以人格權遭侵害，受有精神上之痛苦，而請求慰撫金
      之賠償，其核給之標準，須斟酌雙方之身分、資力與加害
      程度及其他各種情形核定相當之數額。且所謂「相當」，
      應以實際加害情形與其影響是否重大及被害人之身分、地
      位與加害人之經濟情況等關係定之。經審酌原告為55年10
      月29日出生，大專畢業，任職業務助理，月薪約4 萬元，
      名下有不動產2 棟，惟仍有貸款；被告為58年8 月20日出
      生，五專畢業，現為業務人員，月薪約4 萬餘元，名下無
      不動產；兩造均為一般白領階級，經濟、教育及社會地位
      中等，並無顯赫財力，於被告與楊金鳳同居及通姦前，兩
      造間感情已有不睦，並各有分居之意思，此可由原告於93
      年12月間向戶政機關提出「逕為住址變更登記申請書」，
      將被告戶籍強制遷出，以及兩造於94年5 月3 日即訂立離
      婚協議書，表示兩人因性格不合、願意離婚等情，得以認
      定；又原告固然於93年7 月間憂鬱症復發，惟當時被告尚
      未與楊金鳳同居及通姦，其憂鬱症之病情即與原告與楊金
      鳳同居及通姦行為間無因果關係存在等一切情狀，認原告
      依民法第195 條第1 項及第3 項規定，於訴請被告賠償精
      神慰撫金20萬元及自起訴狀繕本送達翌日即95年12月14日
      起至清償日止，按週年利率5%計付法定遲延利息之範圍內
      ，尚屬公允，為有理由，應予准許，逾此範圍之請求，即
      非正當，為無理由，應予駁回。
  (二)被告是否有向原告借貸多少金額？
    1.按「民事訴訟如係由原告主張權利者，應先由原告負舉證
      之責，若原告先不能舉證，以證實自己主張之事實為真實
      ，則被告就其抗辯事實即令不能舉證，或其所舉證據尚有
      疵累，亦應駁回原告之請求」（最高法院17年上字第917
      號判例參照）。「請求履行債務之訴，除被告自認原告所
      主張債權發生原因之事實外，應先由原告就其主張此項事
      實，負舉證之責任，必須證明其為真實後，被告於其抗辯
      事實，始應負證明之責任，此為舉證責任分擔之原則」（
      最高法院43年臺上字第377 號判例參照）。次按消費借貸
      固非要式契約，雖不以書立借據、字條為必要，惟「當事
      人主張有金錢借貸關係存在，須就其發生所須具備之特別
      要件即金錢之交付及借貸意思表示互相一致負舉證之責任
      ，若僅證明有金錢之交付，未證明借貸意思表示互相一致
      者，尚不能認為有金錢借貸關係存在」（最高法院81年度
      臺上字第2372號判決參照）。
    2.原告固曾於91年10月間及92年1 月間共匯款1,178,000 元
      至被告帳戶，前已認定，惟就上開匯款之原因及目的為何
      ，彼此說法互殊。經查：
      (1)證人即喬依斯公司負責人洪凱琳於96年2 月15日本院言
        詞辯論時到場結證稱：原告確曾出面向喬依斯公司借款
        60萬元，並由公司直接匯款給被告，原告說是幫她老公
        借的，惟借錢時未與被告確認是否係由被告借這筆錢，
        且伊對借錢之原委並不清楚等語（詳見該期日言詞辯論
        筆錄第3 至5 頁）。顯見證人洪凱琳僅能證明原告確有
        向喬依斯公司借款60萬元，並指示喬依斯公司將款項匯
        入被告帳戶，以及原告片面之說法，尚無法證明兩造間
        就該筆匯款確有借貸之合意。
      (2)又證人即原告之妹吳倢亦於上開期日到場證稱：伊於兩
        造談離婚協議時曾陪同在場，簽訂離婚協議書之過程中
        ，原告質問被告為何不處理原告之信用貸款事項，但並
        無會算被告欠原告多少錢；原告買房屋時也因被告信用
        不良，而由原告名義購買及貸款，證人還擔任連帶保證
        人，因此當時約定由原告出面借錢，而由被告還錢，但
        這些都是原告向證人說的，只是被告也沒有否認；談離
        婚協議之前，不曾聽被告提過欠原告錢之事等語（詳見
        同上言詞辯論筆錄第1 至3 頁）。足徵證人吳倢並未參
        與見聞原告三筆匯款之過程，於陪同原告洽談離婚協議
        之前，亦未曾聽被告提及有向原告借錢等語，其所證上
        情均來自於原告轉述，自不足以為上開三筆匯款原因之
        證明，至多僅能證明原告於洽談離婚協議時曾要求被告
        處理其信用貸款之事項，惟被告當場並未承諾願為原告
        承擔清償貸款之責任，是上開證言亦不足以證明兩造間
        就上開三筆匯款確有消費借貸意思表示之合意，揆諸前
        揭說明，本院自無從僅以原告交付系爭款項予被告之事
        實，即遽予推論原告係因消費借貸關係而交付上開款項
        予被告。
      (3)原告給付上開三筆匯款予被告之法律性質，依吾人日常
        生活經驗，交付款項之可能原因甚多，並非僅有「借貸
        」一端，或為贈與，或為買賣，或為確保當事人間已存
        在之法律關係，或為消滅已存在之法律關係，是上開證
        據尚不足以證明兩造間確有消費借貸意思表示之合意，
        揆諸前揭說明，本院自無從僅以原告交付系爭款項予被
        告之事實，即遽予推論原告係因消費借貸關係而交付上
        開款項予被告。況證人吳倢雖謂中平路房屋係被告所購
        買，因被告信用不良，才要原告出面以其名義購買及貸
        款等語，惟上開房屋現仍登記於原告名下，並由原告占
        有使用中，且為原告之財產，為兩造所不爭執，顯見證
        人吳倢一直誤以為上開房屋係被告所購買。尤其當時兩
        造為夫妻關係，有金錢往來本屬正常，雙方就購買中平
        路房屋相關事宜，更不免有資金往來之情事，被告既辯
        稱原告購買及裝潢房屋之資金係由伊墊付，嗣由原告以
        上開三筆匯款歸還上開墊款等語，並提出華南銀行存款
        往來明細表影本及穎升設計室內裝修有限公司估價單影
        本為證，顯見被告所辯亦有所據，故原告主張系爭三筆
        匯款係基於借貸關係，尚欠適當之證明，又如確有借款
        其事，原告即得向被告請求返還系爭款項，何以未於兩
        造離婚協議時為任何保留或聲明，益足徵系爭款項應非
        被告向原告所借甚明。
    3.原告既無法證明其給付上開款項予被告確屬借款之性質，
      或兩造間就借貸之意思表示互相合致，則原告基於民法第
      第478 條之借款返還請求權，訴請被告返還1,178,000 元
      及自起訴狀繕本送達被告滿1 個月之翌日即96年1 月14日
      起至清償日止，按週年利率5%計算之遲延利息，即屬無據
      ，為無理由，應予駁回。
五、本件訴訟費用額確定為18,622元，並應由被告負擔1/10，餘
    由原告負擔，爰併諭知如主文第三項所示。
六、本件兩造均陳明願供擔保，請准宣告假執行及免為假執行，
    就原告勝訴部分，係所命給付未逾50萬元之判決，爰依民事
    訴訟法第389 條第1 項第5 款規定依職權宣告假執行，並酌
    定相當之擔保金額併予准許免為假執行，至原告敗訴部分，
    其假執行之聲請亦失所附麗，應併予駁回。
七、本件判決基礎已臻明確，兩造其餘之攻擊防禦方法及訴訟資
    料經本院斟酌後，核與判決不生影響，無一一論述之必要，
    併予敘明。
據上論結，原告之訴為一部有理由、一部無理由，依民事訴訟法
第79條、第87條第1 項、第389 條第1 項第5 款、第392 條第2
項、第3 項，判決如主文。
中　　華　　民　　國　　96　　年　　3 　　月　　26　　日
                  民事第二庭  法  官  張國勳
以上正本證明與原本無異。
如對本判決上訴須於判決送達後20日內向本院提出上訴狀。
中　　華　　民　　國　　96　　年　　3 　　月　　27　　日
                              書記官  周玉惠
